臺灣高等法院刑事裁定
111年度毒抗字第649號
抗  告  人
即  被  告  李俊鋒




上列抗告人即被告因違反毒品危害防制條例案件，不服臺灣新北
地方法院111年度毒聲字第700號，中華民國111年6月21日裁定（
聲請案號：臺灣新北地方檢察署111年度毒偵字第2428號、111年
度聲觀字第566號），提起抗告，本院裁定如下：
    主  文
抗告駁回。                                             
    理  由
一、原裁定意旨略以：抗告人即被告李俊鋒（下稱抗告人）基於
    施用第一級、第二級毒品之犯意，於民國111年3月23日中午
    12時許，在新北市○○區○○路0段000巷0號6樓頂樓加蓋處，分
    別施用第一級毒品海洛因、第二級毒品甲基安非他命各1次
    等情，業據抗告人於警詢及偵查中坦承，且有相關驗尿報告
    、採尿紀錄可參。而距其前次施用觀察、勒戒及強制戒治執
    行完畢已逾3年，是認本件聲請於法自屬有據，依毒品危害
    防制條例第20條第3項、第1項及觀察勒戒處分執行條例第3
    條第1項規定，裁定令抗告人送勒戒處所觀察、勒戒等語。
二、抗告意旨略以：本案所有程序均以書面審查，檢察官聲請或
    原審法院裁定前，並未給予抗告人對於是否觀察、勒戒處分
    於事前表示意見，直到抗告人收受原審裁定前，均不知有此
    聲請程序，明顯對抗告人聽審權之保障不足，有害抗告人受
    憲法及公民與政治權利國際公約所保障之聽審權，其程序不
    符正當法律程序之要求。又檢察官未詳加調查審酌抗告人有
    何不適合為戒癮治療之原因，原審裁定亦未審查檢察官之裁
    量權行使是否有違平等原則等情事。而抗告人現有正當工作
    及收入，素行尚可，犯後態度良好，更有負擔戒癮治療費用
    之能力及意願，且抗告人距前次觀察勒戒之執行已過22年，
    本次為偶然犯罪，家中尚有年邁母親需撫養，另有貸款需定
    期繳款，抗告人本身亦有疾病需定期回診治療，若送觀察、
    勒戒，恐使病情加重、失去現在之工作，將對家庭造成極大
    影響，著實不利抗告人自新，仍應以戒癮治療之程序較為妥
    適，是本件仍有調查後再予評估認定之必要，足認檢察官之
    聲請不合法，請求法院撤銷原裁定，以維抗告人權益等語。
三、按犯施用第一、二級毒品罪，於觀察、勒戒或強制戒治執行
    完畢釋放後，3年後再犯者，應向法院聲請裁定，令被告入
    勒戒處所觀察、勒戒，毒品危害防制條例第20條第3項、第1
    項規定參照。上開所謂「3年後再犯」，只要本次再犯距最
    近1次觀察、勒戒或強制戒治執行完畢釋放，已逾3年者，即
    該當之，不因其間有無犯第10條之罪經起訴、判刑或執行而
    受影響。次按現行毒品危害防制條例第24條第1項，採行「
    觀察、勒戒」與「緩起訴之戒癮治療」並行之雙軌模式。「
    觀察、勒戒」程序，係針對受處分人所為保安處分，目的在
    戒除行為人施用毒品身癮及心癮，以達教化與治療之目的，
    其立法意旨在幫助施用毒品者戒毒，性質上為一療程，而非
    懲罰，並屬強制規定；「緩起訴之戒癮治療」，則由檢察官
    審酌個案情形，依毒品危害防制條例第24條規定，改以緩起
    訴處分方式轉介施用毒品者前往醫療院所治療。是否給予被
    告為附命完成戒癮治療之緩起訴處分，屬刑事訴訟法第253
    條之1第1項及第253條之2第1項第6款特別賦予檢察官之職權
    ，並無「緩起訴之戒癮治療」應優先於「觀察、勒戒」之強
    制規定，除檢察官審酌個案情形，依同條例第24條第1項為
    附命完成戒癮治療之緩起訴處分外，凡經檢察官聲請法院裁
    定將被告送勒戒處所觀察、勒戒者，法院僅得就其聲請審查
    被告是否有施用毒品之行為，以及被告是否為「初犯」或「
    3年後再犯」而為准駁之裁定，並無自由斟酌改以其他方式
    替代或得以其他原因免予執行之權，法院原則上應尊重檢察
    官職權之行使，僅就檢察官之判斷有無違背法令、事實認定
    有誤或其他重大明顯瑕疵，予以有限之低密度審查。
四、抗告意旨雖以前詞置辯。惟查：
　㈠抗告人於111年3月23日中午12時許，在新北市○○區○○路0段00
    0巷0號6樓頂樓加蓋處，分別施用第一級毒品海洛因、第二
    級毒品甲基安非他命之事實，經抗告人於警詢及偵查中坦承
    ，且抗告人為警查獲後，採集其尿液送鑑驗之結果，確呈嗎
    啡、安非他命、甲基安非他命陽性反應一節，有慈濟大學濫
    用藥物檢驗中心檢驗總表、宜蘭縣政府警察局刑事警察大隊
    偵一隊尿液檢體取樣數簽收紀錄表（檢體編號：TA0000000
    ）各1份在卷可憑。抗告人之自白與事實相符，堪以採信，
    其確有施用第一級毒品、第二級毒品甲基安非他命之犯行，
    應可認定。
　㈡抗告人前於86年間因施用毒品案件，經臺灣新北地方法院（
    下稱新北地院）以86年度訴字第2062號裁定送觀察、勒戒、
    本院以87年度毒抗字第587號裁定抗告駁回確定後，於88年1
    月22日因認無繼續施用毒品之傾向釋放出所執行完畢，其後
    迄未再有法院裁定命觀察、勒戒、強制戒治等節，有本院被
    告前案紀錄表可佐。堪認抗告人本件施用毒品之時間，距其
    最近1次因犯施用毒品罪經法院令入觀察、勒戒處所施以觀
    察、勒戒執行完畢，顯逾3年無訛。
　㈢基此，抗告人本件施用毒品行為，已超過前開觀察、勒戒執行完畢釋放後3年以上，檢察官自得審酌個案情形，視抗告人具體情狀及公共利益之維護等情，依法裁量選擇最適當之處遇，究竟是向法院聲請裁定觀察、勒戒，或逕由檢察官為附命完成戒癮治療之緩起訴處分，以達戒癮治療之目的。且因此乃檢察官裁量權之行使，本院自應予以尊重，就其聲請審查抗告人是否有施用毒品之行為，以及是否為「初犯」或為觀察、勒戒、強制戒治執行完畢後一定期間再犯而為准駁，無斟酌以其他方式替代，或得以其他原因免予執行之權。是檢察官考量抗告人之前案紀錄、於本案施用毒品及被查獲時之客觀情狀等，擇取向法院聲請裁定觀察、勒戒，並無違背法令、認定事實違誤或有其他重大明顯之瑕疵，檢察官之聲請應屬有據，原審因之裁定准許，核無違誤。
　㈣被告之聽審權固屬憲法第16條保障人民訴訟權之一，但並非
    不得以法律為合理、正當規劃或限制，例如：某些案件類型
    ，審理法院不經言詞辯論、陳述（即不需當事人到場辯論、
    陳述），仍得逕為裁判，此乃立法機關自由形成之範疇，屬
    「立法裁量」權限，並未違反人民訴訟權之保障，與憲法尚
    無牴觸。且現行毒品危害防制條例就觀察、勒戒之審查程序
    ，尚無被告有聽審權之相關規定，亦即並無法院須經開庭審
    理程序，始得為觀察、勒戒之裁定，此乃立法者考量此類案
    件本質所為程序上之規劃，自不得以檢察官或法院未傳喚抗
    告人到場陳述意見及進行證據之提示調查程序，即指摘書面
    審理違法。況抗告人確有施用第一級及第二級毒品事實明確
    ，是原審縱認無再為其他調查之必要，而未傳喚抗告人到庭
    表示意見，難認違反法定程序而有礙抗告人之權利。
　㈤立法者於毒品危害防制條例規定觀察、勒戒之目的，係為輔
    助施用毒品之人戒除毒癮，屬保安處分之一種，與刑罰執行
    之目的不同，觀察、勒戒著重治療，而非處罰，旨在透過一
    段期間之監禁式治療，幫助施用毒品者遠離毒品以達戒除毒
    癮，手段與目的均屬適當，無違比例原則。至於抗告人另以
    家庭因素、身體狀況等為由提起本件抗告，此皆非屬是否應
    裁定令入觀察、勒戒處所施以觀察、勒戒所需考量之因素，
    已如前述，自不能執為免除觀察、勒戒處分之理由，是抗告
    意旨請求免予觀察、勒戒，另為戒癮治療，尚非有據。
五、綜上，原裁定以抗告人確有施用第一級、第二級毒品犯行，
    且距先前所受觀察、勒戒處分執行完畢已逾3年，因而依檢
    察官之聲請，裁定令抗告人入勒戒處所觀察、勒戒，並無違
    誤。抗告意旨所執前詞指摘原裁定不當，為無理由，應予駁
    回。　　
據上論斷，應依刑事訴訟法第412條，裁定如主文。
中　　華　　民　　國　　111 　年　　7 　　月　　29　　日
                  刑事第十三庭  審判長法　官  洪于智
                                      法　官  黃惠敏
                                      法　官  黃玉婷
以上正本證明與原本無異。
不得再抗告。
                                      書記官  傅國軒
中　　華　　民　　國　　111 　年　　8 　　月　　5 　　日